臺北高等行政法院判決
　　　　　　　　　　　　　　　　　　 96年度再字第00003號
再審原告　　甲○○
訴訟代理人　卓隆燁（會計師）
再審被告　　財政部臺北市國稅局
代　表　人　凌忠嫄（局長）
上列當事人間因綜合所得稅事件，再審原告對本院中華民國94年
6 月16日92年度訴字第5468號判決，提起再審之訴，本院判決如
下︰
    主  文
再審之訴駁回。
再審訴訟費用由再審原告負擔。
    事  實
壹、事實概要：
    再審原告民國（下同）86、87及88年度綜合所得稅結算申報
    ，經再審被告依財政部賦稅署查得資料，核定其短漏報本人
    及其配偶林菊枝營利、利息等所得分別為86年度新臺幣（下
    同）2,151,840 元、87年度7,904,093 元及88年度3,749,11
    5 元，併課再審原告該3 年度綜合所得稅，核定綜合所得總
    額分別為8,557,120 元、17,804,361元及8,624,991 元，淨
    額分別為6,775,120 元、15,548,927元及7,318,310 元，應
    補稅額分別為539,944 元、7,566,869 元及1,172,255 元，
    並依有無填報扣免繳憑單，按所漏稅額分別處0.2 倍及0.5
    倍之罰鍰，86年度223,100 元、87年度1,473,100 元（繳款
    書誤載為漏稅額3,072,918 元）及88年度580,200 元（均計
    至百元止）。再審原告對再審被告增列其配偶林菊枝86、87
    及88年度取自訴外人李金環之借款利息所得1,495,000 元、
    7,346,690 元及3,686,100 元部分不服，主張該部分利息所
    得並非全係其配偶所有，所得稅之稽徵應以已實現者為限，
    依查得資料核定所得額其認定應符合經驗法則且核定利息所
    得應逐筆查明事實，不宜僅憑推測擬議為論斷基礎云云，申
    請復查，經再審被告以92年7 月18日財北國稅法字第092022
    3455號復查決定（下稱原處分）駁回，提起訴願，復遭財政
    部決定駁回，遂向本院提起行政訴訟。經本院於94年6 月16
    日以92年度訴字第5468號判決駁回再審原告之訴。再審原告
    猶不服，提起上訴，經最高行政法院於95年11月30日以95年
    度裁字第2708號裁定駁回。嗣再審原告以本院上開確定判決
    具有行政訴訟法第273 條第1 項第1 款為由，向本院提起再
    審之訴。
貳、兩造聲明：
一、再審原告聲明：求為判決
(一)、原確定判決廢棄。
(二)、訴願決定及原處分均撤銷。
(三)、再審及前審訴訟費用由再審被告負擔。
二、再審被告聲明：求為判決如主文所示。
參、兩造之爭點：
一、再審原告主張之理由：
(一)、程序部分：再審原告綜合所得稅事件，前經鈞院於94年6 月
    16日以92年度訴字第5468號判決駁回原告之訴，再審原告不
    服，繼提起上訴，業經最高行政法院以95年度裁字第2708號
    裁定駁回上訴，致鈞院92年度訴字第5468號判決已告確定，
    合先敘明。據最高法院67年台抗第495 號判例所示，該判例
    雖非行政法院之判例，然其所闡明乃程序方面之法定期間起
    算方式，行政訴訟與民事訴訟應無二致，茲此援用應屬允當
    。綜上，再審原告應以收受最高行政法院駁回上訴之裁定確
    定時，業於法定期間內，依行政訴訟法第273 條第1 項第1
    款對原審判決提起再審之訴，殆屬無疑。
(二)、實體部分：
１、再審原告與再審被告間綜合所得稅事件，業已受鈞院92年度
    訴字第5468號判決，觀其判決理由不外乎僅係引用再審被告
    所調查之證據及再審原告配偶之自認，遽此判決駁回再審原
    告之訴，對於再審原告於起訴狀內容所陳與再審被告調查不
    符之事證，置若罔聞；遍觀原審判決理由中，未見法院依行
    政訴訟法第134 條規定，另為調查其他必要之證據，縱然以
    再審被告所調查之證據及再審原告配偶之自認於判決理由中
    表明得心證之理由，仍違反行政訴訟法第134 條規定，該當
    適用法規顯有錯誤，依行政訴訟法第273 條第1 項第1 款規
    定，再審原告得據以為再審之理由。茲分述如下：
(1)、按改制前行政法院39年判字第2 號判例及75年判字第681 號
    判決意旨，課稅不利處分之要件事實應由稽徵機關負舉證責
    任。再審被告據檢舉人提示之利息及償還本金明細表，並未
    再提出再審原告配偶貸放資金予李金環之任何證據，則該明
    細表所述「償還本金」，究竟償還何時貸放之本金，即無任
    何憑據。又該明細表所列示之利息收入，究竟如何計算，本
    金借入、償還期間各為何、借貸期間之起迄日，均無證據，
    顯然無法證明確為利息收入及其金額之正確性，應先陳明。
(2)、再審原告配偶為個人，其交易事項，並無如營利事業定有記
    帳之規定，而前述檢舉資料並未提示利息收入計算方式，亦
    未提示本金借入及償還之日期，且本案資金借貸始於82年度
    ，則再審原告無從知悉系爭利息收入之正確性，亦無從知悉
    檢舉資料所指本金為何，要難謂其有合。況本件再審原告係
    主張應請再審被告就檢舉資料提示其利息收入之計算公式，
    以便查驗，符合課稅公平原則。乃原審判決竟責令再審原告
    對檢舉資料之利息收入正確性及資金往來負舉證責任，顯然
    違反上開課稅不利處分之要件事實應由稽徵機關負完全舉證
    責任之本旨。
(3)、原審判決所憑據之檢舉人提供資料，諸多並非利息收入，並
    以該檢舉資料例舉說明如下：、86年2 月13日利息280,00
    0 元，查無此筆利息收入。、87年3 月6 日利息1,728,00
    0 元，查無此筆利息收入。、87年6 月3 日利息1,506,00
    0 元，查無此筆利息收入，可能為償還本金1,500,000 元之
    誤。、87年11月6 日利息1,536,000 元，查無此筆利息收
    入，可能亦屬償還本金1,500,000 元之誤。、87年12月1
    日利息158,690 元，查無此筆利息收入。據上，再審原告對
    自己所無之利息收入，自不負無利息收入之舉證責任，而應
    由再審被告負再審原告確有上開利息收入之舉證責任，始符
    舉證責任分配原則。則再審原告要求再審被告提示系爭利息
    收入，係由哪筆借貸資金所生，其本金匯入時間、還款時間
    、借款期間、利率，以便查驗，揆諸課稅公平合理原則，即
    無不合。
(4)、又原審判決以「原告配偶於91年1 月31日在被告處之談話記
    錄亦自承，其自84年起陸續借款予李金環，每次1,000,000
    元至6,000,000 元間，前開還款明細表所載金額均屬實在」
    為判決理由，惟個人與營利事業不同，並無設置帳簿憑證詳
    實記帳之規定，則再審原告配偶前於91年1 月31日在再審被
    告處所作成談話紀錄，當時並無任何資料可供核對，只能依
    據再審被告資料陳述，嗣後深信該日談話筆錄內容與事實不
    合，旋即於次日（即91年2 月1 日）至再審被告處所再度陳
    述：認91年1 月31日談話筆錄有關利息收入多少之陳述，因
    時間久遠，是否實在尚難確定等，亦附卷在案。乃原審判決
    未審此情，僅摘取91年1 月31日之談話筆錄，並忽略91年2
    月1 日談話筆錄之更正內容，遽認再審原告配偶已自承系爭
    利息收入無訛，自顯與事實不合，並違背行政訴訟法第134
    條之之規定。
２、綜上所述，原審判決於審理本件有無違章漏稅情形，僅持檢
    舉人提供之待證資料及李金環之片面陳述，進而推斷再審原
    告漏報利息所得並處以罰鍰，殊嫌速斷。又其對利息收入如
    何計算，支票有無實際兌現等有利再審原告之事實，均不詳
    加調查，違反行政訴訟法第133 及134 條規定，適用法規顯
    有錯誤。再審原告據此依據行政訴訟法第273 條第1 項第1
    款規定，提起再審之訴，請求判決如訴之聲明。
二、再審被告主張之理由：
    按當事人對於鈞院判決提起再審之訴，必須具有行政訴訟法
    第273 條第1 項所列各款情形之一者，始得為之。而所謂「
    適用法規顯有錯誤者」，係指原判決所適用之法規與該案應
    適用之現行法規相違背，或與解釋、判例有所牴觸者而言。
    至於法律上見解之歧異，再審原告對之縱有爭執，要難謂為
    適用法規錯誤，自不得據為再審理由。本案再審原告配偶86
    至88年度貸出款項予李金環，並取得李君給付之應稅利息所
    得，經原審依職權調查證據，並斟酌全辯論意旨所得心證之
    結果，確定再審原告配偶86至88年度已實際取得系爭利息，
    並已詳明細載於判決書理由欄，尚無再審原告所指適用法規
    不當之違法。據上論述，本件再審原告之訴顯無理由。
    理  由
壹、程序方面：
一、本件行政訴訟起訴後，再審被告原代表人由許虞哲變更為凌
    忠嫄，有行政院96年8 月3 日院授人力字第09600256721 號
    令影本在卷可憑，茲據繼任者於96年11月1 日具狀聲明承受
    訴訟，核無不合，應予准許。
二、按「再審之訴專屬為判決之原行政法院管轄。」、「對於審
    級不同之行政法院就同一事件所為之判決提起再審之訴者，
    由最高行政法院合併管轄之。」行政訴訟第275 條第1 項、
    第2 項定有明文。查本件再審原告僅對本院92年度訴字第54
    68號判決提起再審之訴，並未併同最高行政法院95年度裁字
    第2708號提起再審之訴，尚不合於行政訴訟法第275 條第2
    項由最高行政法院合併管轄之規定，依同法第275 條第1 項
    規定，本院有管轄權，合先敘明。
貳、實體方面：
一、按「有左列各款情形之一者，得以再審之訴對於確定終局判
    決聲明不服。但當事人已依上訴主張其事由或知其事由而不
    為主張者，不在此限：一、適用法規顯有錯誤者。」行政訴
    訟法第273 條第1 項第1 款定有明文。而所謂「適用法規顯
    有錯誤」，係指確定判決就法院所確定之事實而為法律上判
    斷，所適用之法規與該案應適用之現行法規相違背，或與解
    釋判例有所牴觸者而言；且包括積極與消極不適用法規之情
    形，惟消極不適用法規，須顯然予判決有影響，始得為上開
    法條所稱之「適用法規顯有錯誤」（司法院釋字第177 號解
    釋）。至於法律上見解之歧異，再審原告對之縱有爭執，要
    難謂為適用法規錯誤，而據為再審之理由。次按再審之訴顯
    無再審理由者，得不經言詞辯論，以判決駁回之，同法第27
    8 條第2 項亦著有規定。
二、本件再審原告86、87及88年度綜合所得稅結算申報，經再審
    被告依財政部賦稅署查得資料，核定其短漏報本人及其配偶
    林菊枝營利、利息等所得分別為86年度2,151,840 元、87年
    度7,904,093 元及88年度3,749,115 元，併課再審原告該3
    年度綜合所得稅，核定綜合所得總額分別為8,557,120 元、
    17,804,361元及8,624,991 元，淨額分別為6,775,120 元、
    15,548,927元及7,318,310 元，應補稅額分別為539,944 元
    、7,566,869 元及1,172,255 元，並依有無填報扣免繳憑單
    ，按所漏稅額分別處0.2 倍及0.5 倍之罰鍰，86年度223,10
    0 元、87年度1,473,100 元（繳款書誤載為漏稅額3,072,91
    8 元）及88年度580,200 元（均計至百元止）。再審原告對
    再審被告增列其配偶林菊枝86、87及88年度取自訴外人李金
    環之借款利息所得1,495,000 元、7,346,690 元及3,686,10
    0 元部分不服，申經復查、訴願均遭駁回，遂向本院提起行
    政訴訟。經本院於94年6 月16日以92年度訴字第5468號判決
    駁回再審原告之訴。再審原告猶不服，提起上訴，經最高行
    政法院於95年11月30日以95年度裁字第2708號裁定駁回等事
    實，為兩造所不爭，並有被告86、87及88年度綜合所得稅申
    報核定通知書、處分書、原告結算申報書、本院92年度訴字
    第5468號判決、最高行政法院95年度裁字第2708號裁定、如
    事實概要所述之復查決定書及訴願決定書等件影本附卷可稽
    （見原處分卷第2-26、42-82 頁），復經本院調取92年度訴
    字第5468號歷審卷查閱確實，洵堪認定。
三、再審意旨略謂：原鈞院92年度訴字第5468號確定判決理由僅
    係引用再審被告所調查之證據及再審原告配偶之自認，遽以
    判決駁回再審原告之訴，對於再審原告於起訴狀內容所陳與
    再審被告調查不符之事證，置若罔聞；遍觀原確定判決理由
    ，未見法院依行政訴訟法第134 條規定，另為調查其他必要
    之證據，縱然以再審被告所調查之證據及再審原告配偶之自
    認於判決理由中表明得心證之理由，仍違反行政訴訟法第13
    4 條規定。且其對利息收入如何計算，支票有無實際兌現等
    有利再審原告之事實，均不詳加調查，亦違反同法第133 條
    及第134 條規定。又原確定判決責令再審原告對檢舉資料之
    利息收入正確性及資金往來負舉證責任，違反課稅不利處分
    之要件事實應由稽徵機關負完全舉證責任之本旨，是原確定
    判決適用法規顯有錯誤，爰依行政訴訟法第273 條第1 項第
    1 款之規定，提起本件再審之訴，求為判決撤銷原確定判決
    廢棄、訴願決定及原處分云云。
四、本院上開確定判決係以訴外人李金環自82年起，先後向再審
    原告之配偶林菊枝調借數拾萬元至數百萬元不等之資金，並
    陸續支付1 個月或1 年期之利息並償還本金，款項分別存入
    再審原告配偶林菊枝及其女陳宜君之帳戶，有檢舉書、檢舉
    人提供之支票影本、支付再審原告配偶林菊枝利息及償還本
    金明細表、李金環及再審原告配偶林菊枝之談話筆錄、李金
    環存款明細帳等件影本在原處分卷可稽，事證明確。依檢舉
    書、利息及償還本金明細表所載，支付再審原告配偶林菊枝
    之利息為84年345,000 元、85年度432,000 元、86年度1,49
    5,000 元、87年度7,346,690 元、88年度3,686,100 元及89
    年度1,800,000 元，核與債務人李金環於91年3 月11日在財
    政部賦稅署之談話筆錄所稱相符，且再審原告配偶林菊枝於
    91年1 月31日在再審被告處之談話紀錄亦自承，其自84年起
    陸續借款予李金環，每次1,000,000 元至6,000,000 元間，
    前開還款明細表所載金額均屬實等語明確，是再審被告認定
    再審原告配偶林菊枝86、87及88年度確有取自訴外人李金環
    之借款利息所得1,495,000 元、7,346,690 元及3,686,100
    元，即屬有據，並非恣意推斷；又再審原告稱被告認定有誤
    ，即應就有利於己之主張盡舉證之責，因再審原告就配偶林
    菊枝借款予李金環之事實並無爭執，惟未能提出與李金環間
    先後資金往來、利息計算支付、本金清償數額、其就借款事
    項所為備忘紀錄等相關資料以供查核，而無法採信其主張。
    是認再審被告依據調查之事實及資金流程，依行為時所得稅
    法第15條第1 項及第110 條第1 項規定，核定再審原告之配
    偶林菊枝短漏報利息所得，而為補稅處罰，並無違誤等語為
    由，將原訴願決定及原處分均予維持，判決駁回再審原告之
    訴，已詳細說明其得心證之理由。
五、本件再審原告雖以本院原確定判決適用法規顯有錯誤為由，
    提起本件再審之訴。然查，再審原告配偶林菊枝如何有上述
    利息所得，原處分認事用法，並無違誤，已據本院上開確定
    判決詳為論斷如上，尚無再審原告所指違背行政訴訟第133
    條、134 條規定之違法；再審原告對於業經原判決詳予論述
    不採之事由再予爭執，要難謂屬原確定判決有行政訴訟法第
    273 條第1 項第1 款所規定適用法規顯有錯誤之再審事由。
    況其所指原確定判決適用行政訴訟法第133 條、134 條有誤
    部分，無非係因原確定判決證據之取捨與其所希冀者不同，
    致事實之認定亦異於其之主張，而就原審取捨證據、認定事
    實之職權行使，指摘為不當，係屬主觀見解之歧異。除此之
    外，其就本件原確定判決所適用之法規與該案應適用之現行
    法規究有何相違背，或與解釋判例有何相牴觸之處，復未再
    具體陳明，僅對原判決所不採之處重申其已依上訴主張之事
    由，核無足採；與行政訴訟法第273 條第1 項第1 款規定「
    適用法規顯有錯誤」之要件，顯然不符。
六、綜上所述，本院92年度訴字第5468號判決並無適用法規顯有
    錯誤之情形，再審原告為此指摘，提起本件再審之訴，顯無
    再審理由，爰不經言詞辯論，逕以判決駁回之。
七、兩造其餘攻擊防禦方法經本院審酌後，乃係有關本案之陳述
    ，核與本件判決結果不生影響，故不再逐項論述，附敘明之
    。
據上論結，本件再審原告之訴顯無再審理由，爰依行政訴訟法第
第278 條第2 項、第98條第1 項前段，判決如主文。
中　　華　　民　　國　　96　　年　  11　　月　　5　　 日
                        第七庭審判長法  官　李得灶
                                    法  官　黃秋鴻
                                    法  官　林玫君
上為正本係照原本作成。
如不服本判決，應於送達後20日內，向本院提出上訴狀並表明上
訴理由，如於本判決宣示後送達前提起上訴者，應於判決送達後
20日內補提上訴理由書（須按他造人數附繕本）。
中　　華　　民　　國　　96　　年　  11　　月　　5　　 日
             　　　　　　　   　　　書記官  黃明和
